【裁判字號】    97,訴,207
【裁判日期】    970807
【裁判案由】    返還土地 等
【裁判全文】
臺灣高雄地方法院民事判決               97年度訴字第207號
原      告  戊○○
訴訟代理人  丙○○
訴訟代理人  張標全律師
被      告  永信建設開發股份有限公司
法定代理人  丁○○
訴訟代理人  甲○○
            乙○○
上列當事人間返還土地等事件，本院民國97年7 月24日言詞辯論
終結，判決如下：
    主      文
被告應將坐落高雄市○○區○○段5 小段二一七－一地號土地上
如附圖所示A 部分之水溝，面積二十一平方公尺，及如附圖所示
C 部分之水泥基座面積七平方公尺予以拆除，並將土地返還予原
告。
訴訟費用由被告負擔。
本判決於原告以新臺幣貳拾壹萬伍仟元供擔保後得假執行。惟被
告以新臺幣陸拾肆萬肆仟元為被告供擔保後，得免為假執行。
    事實及理由
一、本件原告起訴主張：坐落高雄市○○區○○段五小段217-1
    地號土地（下稱系爭土地），為原告所有。詎被告並無合法
    權源而在系爭土地內如附圖所示A 、C 所示之位置設置水溝
    等地上物占有使用，致原告受有無法使用收益之損害，屢經
    促請拆除，均無結果。爰依所有物返還請求權之規定，提起
    本訴，並聲明求為命被告將占用系爭土地之地上物拆除，將
    該部分土地返還原告，且願供擔保為假執行之判決。
二、被告則以：被告早於民國82年2 月間即將系爭土地出售與訴
    外人黃志成，且未曾使用系爭土地，原告之請求，並無所據
    等語，資為抗辯。並聲明駁回原告之訴及如受不利判決願供
    擔保免為假執行。
三、兩造所不爭執事項：
（一）系爭土地，係於81年12月14日由同段217 地號土地分割而
      來，原登記為被告所有，於82年2 月2 日以買賣為原因移
      轉登記與黃志成，再於82年7 月24日以買賣為原因移轉登
      記為原告所有。有土地登記謄本及異動索引資料在卷可稽
      。
（二）如附圖A 、C 所示之位置上之水溝等地上物，均坐落於系
      爭土地上，為被告所興建，惟均未辦理所有權登記，其後
      系爭土地移轉時，亦未隨同辦理移轉登記。
四、本件之爭點在於：
（一）附圖A 、C 所示之位置上之水溝等地上物，是否為定著物
      而為不動產？
（二）附圖A 、C 所示之位置上之水溝等地上物為何人所有？
（三）若附圖A 、C 所示之位置上之水溝等地上物為被告所有，
      原告得否請求拆除？
五、本院之判斷：
（一）附圖A 、C 所示之位置上之水溝等地上物，是否為定著物
      而為不動產？
    (一)按民法第66條第1 項規定，稱不動產者，謂土地及其定著
      物；而該條所謂定著物，係指非土地之構成部分，繼續附
      著於土地，而達一定經濟上目的，不易移動其所在，依社
      會觀念視為獨立之物而言（74年度台上字第1833號判決意
      旨參照）。
    (二)而經本院現場履勘之結果，如附圖A 所示之地上物部分，
      為高凸水溝之結構體部分，而附圖C 之部分，則為連接擋
      土牆之結構體（見本院卷第72頁）；而依被告所述，如附
      圖A 所示之地上物為水溝，建造當時係用以排水，另附圖
      C 部分之地上物，則為另一水溝之外緣等語（見本院卷第
      94、95頁）。則由該附圖A 、C 所示之水溝部分，既均係
      以水泥鋼筋圍築而成之堅固物體，有固定性、水久性，費
      資頗鉅。在社會觀念上有獨立供人排水所用之經濟效益，
      核與民法第66條第1 項規定之不動產，及司法院大法官會
      議釋字第93號解釋，尚無不符，自均應屬定著物而為不動
      產，而非系爭土地之構成部分。
（二）附圖A 、C 所示之位置上之水溝等地上物為何人所有？
    (一)如附圖A 、C 所示之位置上之水溝等地上物，既應為獨立
      於系爭土地之外之不動產（以下簡稱為系爭不動產），故
      在未辦理建物第一次所有權登記以前，系爭不動產之所有
      權自應屬於出資興建之原始建築人；若基於法律行為受讓
      系爭不動產之人，自須辦理移轉登記，始能取得所有權。
    (二)查系爭不動產既為被告所興建，此經被告自承在卷，則在
      未辦理建物第一次所有權登記以前，系爭不動產自應屬被
      告所有。雖被告其後出售系爭不動產所坐落之系爭土地，
      然既未隨同辦理系爭不動產之移轉登記，則系爭不動產之
      所有權，自仍屬被告所有。
（三）若系爭不動產為被告所有，原告得否請求拆除？
    (一)次按，所有人對於無權占有或侵奪其所有物者，得請求返
      還之；對於妨害其所有權者，得請求除去之；有妨害其所
      有權之虞者，得請求防止之。民法第767 條亦定有明文。
    (二)系爭土地既為原告所有，則被告所有之系爭不動產，在無
      正當法律權源之情形下，占用被告所有之系爭土地，揆諸
      上開民法第767 條之規定，原告本即得請求被告應拆除系
      爭不動產，並將系爭土地返還予原告。
六、綜上所述，系爭土地既為原告所有，而被告所有之系爭不動
    產並無占有系爭土地之合法權源，是原告本於所有物返還請
    求權之規定，請求被告將系爭不動產拆除，並將系爭土地返
    還予原告，為有理由，自應予以准許。
七、兩造均陳明願供擔保，請准宣告假執行及免為假執行，經核
    於法均無不合，爰分別酌定相當之金額准許之。
據上論結，本件原告之訴為有理由，依民事訴訟法第78條、第39
0 條第2 項、第392 條第2 項，判決如主文。
中    華    民    國    97    年    8     月    7     日
                    民事鳳山分庭法  官  李怡諄
正本係照原本作成。
如不服本判決，應於送達後20日內，向本院提出上訴狀並表明上
訴理由，如於本判決宣示後送達前提起上訴者，應於判決送達後
10日內補提上訴理由書（須附繕本）。
中    華    民    國    97    年    8     月    7     日
                                書記官  陳建琪


司法院資訊處製作；財團法人民間司法改革基金會備份。
